【裁判字號】    96,上,240
【裁判日期】    971001
【裁判案由】    清償借款
【裁判全文】
臺灣高等法院高雄分院民事判決           96年度上字第240號
上  訴  人  丁○○
            丙○○
            戊○○
共      同
訴訟代理人  洪文佐律師
被上訴人    合作金庫商業銀行股份有限公司
法定代理人  壬○○
訴訟代理人  庚○○
            己○○
上列當事人間請求清償借款事件，上訴人對於民國96年11月13日
台灣澎湖地方法院95年度訴字第51號第一審判決提起上訴，本院
於97年9月17日言詞辯論終結，判決如下：
    主      文
上訴駁回。
原判決所命給付，減縮為上訴人應連帶給付被上訴人新台幣肆佰
萬元，其中新台幣參佰貳拾萬元自民國八十九年十月十二日起至
清償日止，按年息百分之十計算之利息，並自民國八十九年十月
十二日起至清償日止，按上開利率百分之二十計算之違約金；另
新台幣捌拾萬元自民國八十九年九月十日起至清償日止，按年息
百分之十點七五計算之利息，並自民國八十九年九月十日起至清
償日止，按上開利率百分之二十計算之違約金。
第二審訴訟費用由上訴人連帶負擔。
    事實及理由
一、查被上訴人之法定代理人已改由壬○○擔任，有被上訴人提
    出之台北市商業處97年7 月25日北市商一字第0970028445號
    函在卷可憑（本院卷(二)第18頁）。被上訴人具狀聲明由現任
    法定代理人壬○○承受訴訟，於法即無不合，應予准許。
二、被上訴人起訴主張：訴外人呂陳玉罕於民國81年間，邀訴外
    人乙○○、甲○○○等為連帶保證人，向被上訴人借款新台
    幣（下同）400 萬元，其中320 萬元利率按年息10% 計算利
    息，另80萬元利率按年息10.75%計算，延遲履行時，除仍按
    上開利率計息外，逾期在6 個月以內者，依原貸利率之一成
    加付違約金，逾期超過6 個月者，加倍計付。約定借款期間
    為1 年，屆期未還，一再展延，86年5 月間復辦理本次展延
    ，約定87年5 月26日清償。詎前開借款320 萬元部分利息繳
    至87年5 月10日，80萬元部分利息繳至87年5 月7 日，即未
    再付息，借款期限屆至而呂陳玉罕於87年6 月14日死亡，上
    訴人等人為其繼承人，依法應就呂陳玉罕之債務負連帶責任
    等情。爰依消費借貸之法律關係及繼承之規定，請求上訴人
    連帶給付400 萬元，及其中320 萬元自87年5 月11日起至清
    償日止，按年息10% 計算之利息，並自87年5 月11日起至87
    年10月27日止，按上開利率10% 計算之違約金，暨自87年10
    月28日起至清償日止，按上開利率20% 計算之違約金；其中
    80萬元自87年5 月8 日起至清償日止，按年息10.75%計算之
    利息，並自87年5 月8 日起至87年10月27日止，按上開利率
    10% 計算之違約金，暨自87年10月28日起至清償日止，按上
    開利率20% 計算之違約金之判決（原審為被上訴人全部勝訴
    之判決，上訴人不服聲明上訴）。被上訴人答辯聲明：(一)上
    訴駁回。(二)第二審訴訟費用由上訴人負擔。又被上訴人就本
    案擔保品於96年8 月30日拍定，並於原審判決後之97年2 月
    4 日取得分配款，故重新核算請求金額利息起算日，因而減
    縮請求金額為如主文第二項所示。
三、上訴人則以：上訴人之母呂陳玉罕，係13年3 月28日生，被
    上訴人所指借款當時，呂陳玉罕已是73歲老人，其並未經營
    事業，又無任何經濟活動，自無借貸金錢之必要，顯係借貸
    之人頭帳戶。授信申請書、授信約定書及借據上，並無呂陳
    玉罕之親自簽名，顯未辦理對保，該等資料之簽名、印章及
    指印，均非真實，印章亦與印鑑證明不符，顯係盜刻使用。
    又被上訴人亦負與有過失責任，不得請求違約金、利息及怠
    金。又本件被上訴人之請求權亦已罹於時效等語，資為抗辯
    。並上訴聲明：(一)原判決廢棄。(二)被上訴人在第一審之訴駁
    回。(三)第一、二審訴訟費用由被上訴人負擔。
四、兩造不爭執事項：
    呂陳玉罕於87年6 月14日死亡，上訴人等人為其繼承人，未
    為拋棄繼承或限定繼承。
五、兩造爭執事項：(一)呂陳玉罕是否為前開借款之債務人？(二)被
    上訴人之請求權時效是否消滅？茲分述如下：
  (一)呂陳玉罕是否為前開借款之債務人？
  1.被上訴人主張訴外人呂陳玉罕於81年間，邀訴外人乙○○、
    甲○○○等為連帶保證人，向被上訴人借款400 萬元，其中
    320 萬元利率按年息10% 計算利息；另80萬元利率按年息10
    .75% 計 算，延遲履行時，除仍按上開利率計息外，逾期在
    6 個月以內者，依原貸利率之一成加付違約金，逾期超過6
    個月者，加倍計付。約定期間為1 年，屆期未還，一再展延
    ，86年5 月間復辦理本次展延，約定87年5 月26日清償。詎
    前開借款320 萬元部分利息繳至87年5 月10日，80萬元部分
    利息繳至87年5 月7 日，即未再付息，借款期限屆至等情，
    業據被上訴人提出授信申請書、借據、放款帳務序時紀錄明
    細表、催收款項帳、對外債權備查簿、待抵銷追索債權科目
    明細分戶帳、客戶全部往來帳戶查詢單等影本資料為證，並
    據證人癸○○證稱：「（提示80年2 月20日授信約定書，是
    否你對保？）是」、「（請詳述過程？）80年2 月20日在中
    正路35之2 號乙○○、甲○○○所經營的金興成特產行店裡
    對保，當時有呂陳玉罕、乙○○、甲○○○在場，乙○○的
    媽媽呂陳玉罕說不識字，就用左手拇指蓋印，她的兒子乙○
    ○及她媳婦甲○○○當見證人」、「（你有無跟呂陳玉罕說
    明？）有跟她說當保證人或借款人銀行要對保」；證人辛○
    ○證稱：「（提示86年10月28日授信約定書，是否你對保？
    ）是」、「（請詳述過程？）我於86年10月28日下午2 點在
    金興成特產行對保，當時在場的人有呂陳玉罕、兩個見證人
    乙○○、甲○○○，呂陳玉罕是用指印的方式對保，因為她
    不會寫字，才用手指印，我確實有親自對保」、「（有無跟
    呂陳玉罕說明？）有跟她說是借款400 萬元換單的對保」、
    「（為何還要對保？）再確認一下債權債務的關係」、「（
    本件是有什麼特殊情況發生才要再確認債權債務的關係？）
    距第一次對保時間已經很久，所以才要再對保一次」、「（
    這一次是你對保，前一次是不是因為你未經辦，所以不知道
    之前有無對保？）是」等語屬實（本院卷(二)第4 至7 頁），
    堪信為真實。
  2.上訴人雖辯稱：上訴人之母呂陳玉罕，係13年3 月28日生，
    被上訴人所指借款當時，呂陳玉罕已是73歲老人，其並未經
    營事業，又無任何經濟活動，自無借貸金錢之必要，顯係借
    貸之人頭帳戶。授信申請書、授信約定書及借據上，並無呂
    陳玉罕之親自簽名，顯未辦理對保，該等資料之簽名，印章
    亦與印鑑證明不符，顯係盜刻使用，又另呂陳玉罕死亡後仍
    有他人繳息，足見陳玉罕並非本件借款人，縱認陳玉罕為本
    件借款人，被上訴人亦負與有過失責任，不得請求違約金、
    利息及怠金云云。查呂陳玉罕雖未經營事業，但其為乙○○
    之母親、甲○○○之婆婆，其兒媳經營特產行需款週轉，而
    由其本人出面向銀行借款，亦屬情理之常。又呂陳玉罕依戶
    籍謄本記載，雖教育程度為民教班畢業，但其係13年出生，
    於前揭辦理借款時，歲數70上下，年事已高，不自簽姓名而
    改捺指印，並無不可；上開借款文件亦列載呂陳玉罕之子、
    媳乙○○、甲○○○為見證人，而證人癸○○、辛○○亦有
    告知係借款之對保已如前述，其上簽名雖非呂陳玉罕親筆，
    亦不影響借款之效力。另借款文件上之呂陳玉罕之印文，亦
    無須與印鑑不符，自不能據此即指呂陳玉罕之印章係出於偽
    造。證人乙○○、甲○○○經原審多次通知及裁罰雖仍未到
    庭，惟綜合前開證據，呂陳玉罕確係本件借款人，應可認定
    。至上訴人主張呂陳玉罕死亡後有他人繳息云云，縱令屬實
    ，亦不影響本件借款人係呂陳玉罕之事實。又債務人本應依
    約負履行債務清償責任，借款人死亡被上訴人未催告其繼承
    人清償，被上訴人亦無過失責任可言，上訴人所辯呂陳玉罕
    縱為本件借款人，其死亡後被上訴人未通知上訴人清償，被
    上訴人亦應負與有過失責任，不得請求違約金、利息及怠金
    云云，尚無可取。
  (三)被上訴人之請求權時效是否消滅？
  1.上訴人等人為呂陳玉罕之子，其母呂陳玉罕於87年6 月14日
    死亡，該等繼承人未為拋棄繼承或限定繼承，有呂陳玉罕戶
    籍謄本及原審91年8 月21日 (91) 澎院民民孝字第6555號函
    影本等資料附卷足稽，復為兩造所不爭執。依民法第1148條
    ：「繼承人自繼承開始時，除本法另有規定外，承受被繼承
    人財產上之一切權利、義務。但權利、義務專屬於被繼承人
    本身者，不在此限。」及第1153條第1 項：「繼承人對於被
    繼承人之債務，負連帶責任。」規定，本件呂陳玉罕之借款
    債務，並非專屬其本身者，上訴人依法即應承受被繼承人呂
    陳玉罕上開借款債務，並負連帶責任。
  2.按請求權，因十五年間不行使而消滅，又消滅時效，自請求
    權可行使時起算，民法第125 條、第128 條分別定有明文。
    本件借款，應於87年5 月26日清償，屆期未還，被上訴人始
    得行使請求權、請求償還，並據以起算時效期間，依此計算
    ，本件既非短期時效，顯尚未逾15年之時效期間。是上訴人
    前揭有關時效之抗辯，自不足採。
六、綜上所述，被上訴人依據消費借貸法律關係及繼承之法律規
    定，於本院減縮請求上訴人連帶給付400 萬元，其中320 萬
    元自89年10月12日起至清償日止，按年息百分之十計算之利
    息，並自89年10月12日起至清償日止按上開利率百分之二十
    計算之違約金，另80萬元自89年9 月10日起至清償日止，按
    年息百分之10.75 計算之利息，並自89年9 月10日起至清償
    日止按上開利率百分之二十計算之違約金，為有理由，應予
    准許。原審就此部分判命上訴人如數給付，於法並無不合。
    上訴意旨就此部分指摘原判決不當，求予廢棄改判，為無理
    由，應予駁回。
七、據上論結，本件上訴為無理由，依民事訴訟法第449 條第1
    項、第85條第2 項，判決如主文。
中    華    民    國    97    年    10    月    1     日
                            民事第五庭
                                審判長法官  曾錦昌
                                法      官  李炫德
                                法      官  魏式璧
以上正本證明與原本無異。
如對本判決上訴，須於判決送達後20日內向本院提出上訴狀，其
未表明上訴理由者，應於上訴後20日內向本院提出上訴理由書（
均須按他造當事人之人數附繕本）。上訴時應提出委任律師或具
有律師資格之人之委任狀，並依附註條文規定辦理。
中    華    民    國    97    年    10    月    2     日
                                書  記  官  梁美姿
附註：
民事訴訟法第466 條之1 ：
對於第二審判決上訴，上訴人應委任律師為訴訟代理人，但上訴
人或其法定代理人具有律師資格者，不在此限。
上訴人之配偶、三親等內之血親、二親等內之姻親，或上訴人為
法人、中央或地方機關時，其所屬專任人員具有律師資格並經法
院認適當者，亦得為第三審訴訟代理人。
第1 項但書及第2 項情形，應於提起上訴或委任時釋明之。


司法院資訊處製作；財團法人民間司法改革基金會備份。
